【裁判字號】    95,訴,2081
【裁判日期】    970829
【裁判案由】    給付承攬報酬
【裁判全文】
臺灣臺中地方法院民事判決              95年度訴字第2081號
原      告   鈺晃股份有限公司
即反訴被告
法定代理人   己○○
訴訟代理人   壬○○律師
複  代理人   邱天一律師
被      告   久程企業有限公司
即反訴原告
法定代理人   庚○○
訴訟代理人   何崇民律師
             辛○○
複  代理人   丁○○
             黃鈴律師
受告知訴訟人 中台科技開發工程股份有限公司
上列當事人間請求給付承攬報酬等事件，本院於民國97年7月6日
言詞辯論終結，判決如下：
    主    文
原告之訴及假執行之聲請均駁回。
訴訟費用由原告負擔。
反訴被告應給付反訴原告新臺幣貳拾捌萬肆仟零玖拾柒元，及自
民國95年9月8日起至清償日止，按年息百分之五計算之利息。
反訴原告其餘之訴駁回。
反訴訴訟費用由反訴被告負擔十分之九；餘由反訴原告負擔。
本判決反訴原告勝訴部分，得假執行。但反訴被告以新臺幣貳拾
捌萬肆仟零玖拾柒元為反訴原告預供擔保後，得免為假執行。
反訴原告其餘假執行之聲請駁回。
    事實及理由
壹、程序事項：
    按訴狀送達後，原告不得將訴變更或追加他訴，但擴張或減
    縮應受判決事項之聲明者，不在此限。民事訴訟法第255條
    第1項第3款定有明文。本件原告起訴請求被告應給付原告新
    臺幣（下同）133萬7783元，及自支付命令送達翌日起至清
    償日止，按年利率百分之五計算之利息。嗣於本件訴訟進行
    中，就此部分請求之聲明減縮為被告應給付原告89萬1733元
    及其法定遲延利息，核與上開規定相符，應予准許，合先敘
    明。
貳、實體事項：
甲、本訴部分：
一、原告主張：原告於民國（下同）95年5月4日與被告簽訂光纖
    網路工程（吉通電訊）契約（下稱系爭契約），承攬施作被
    告之光纖網路工程，系爭契約約定工程地點及工程範圍均係
    依據每期發工通知單內容而定，而合約總價則依據發工通知
    單數量於驗收時以實做數量計價。系爭契約第7條規定付款
    辦法以每一個別傳輸線路施工完成後，於當月25日前提出，
    乙方（即原告）應檢附完整竣工文件請款，含竣工圖、電子
    圖檔、照片，各式甲方（即被告）提供之報表，經甲方於當
    月月底前現場驗收合格，並清點數量無誤，甲方於次月10日
    須先支付乙方完成線路總價款之50%，隔月10日支付20%。於
    業主（即訴外人東森寬頻電信股份有限公司）驗收完成後，
    甲方通知乙方開立發票，甲方於收到乙方發票後，以每月10
    日支付20%之驗收款；餘尾款10%經甲方之原始業主查驗合格
    ，甲方領到工程尾款後，支付10%尾款。至於驗收之方式，
    系爭契約第10條則約定以工程全部完竣，經甲方派員按驗收
    標準初驗合格後，再由甲方會同業主單位派員覆驗合格，方
    為正式驗收。查原告所承攬之系爭工程已經業主驗收完成，
    惟被告尚有部分工程款未給付。又被告於原告承攬系爭工程
    期間，另請原告承包東森OSP二期路由勘查，此有訴外人東
    森寬頻電信股份有限公司發包工程清單（即原證3），及被
    告公司與訴外人中台科技開發工程股份有限公司（下稱中台
    公司）之待請款事項表各1紙在卷可證（即原證4），就此部
    分工程款被告皆未給付，爰依承攬之法律關係請求被告給付
    如下之數額：(一)第一期工程款15萬7679元。(二)第二期工程款
    26萬9464元。(三)東森OSP二期路由勘查未付款46萬4590元：
    即1.樹林路堪：未付款2萬4800元。2.板橋路堪：未付款13
    萬2400元。3.中和路堪：未付款26萬8790元。4.五股-板橋
    路堪：未付款3萬8600元等語。並聲明：(1)被告應給付原告
    89萬1733元，及自支付命令送達被告之翌日起至清償日止按
    週年利率5%計算之利息；(2)願供擔保，請准宣告假執行。
二、被告則以：原告請求有關東森OSP二期路由勘查工程部分未
    付款46萬4590元，不應由被告給付，蓋：
    (一)查原告所提如附表所示工程，係指東森OSP二期工程中有
      關路由勘查工程，原告固以東森寬頻電信股份有限公司發
      包工程清單（即原證3）、被告公司與中台公司之待請款
      事項表（即原證4）為依據，然查上開發包工程清單中，
      除未見有被告公司名稱在內外，且亦未有中台公司或東森
      寬頻電信股份有限公司任何蓋章，足見該項證物為原告所
      自行製作，是否得作為證據，實不無疑問。
    (二)查上開如附表所示工程內容中，包括樹林路堪、板橋路堪
      、中和路堪及五股-板橋路堪等四項路堪工程，依證人戊○○於96年11月14日所呈報書面資料附表十之臺北市OSP
      新增MSAN棟數之光纖聯網工程二期之決算工程項目中，除
      未將前開路由勘查工程列入中台公司與被告公司結算項目
      內，且依該附表十內容明載中台公司發包予被告之工程地
      點僅在「臺北市」，而本件原告所主張之上開四項路堪工
      程地點皆位於「臺北縣」，並對照原告於95年10月18日提
      出民事準備理由狀所附原證四所載項目網路處(5)東森OSP
      二期路由勘查請款，係「由CTTCC（即中台公司）與鈺晃
      （即原告）直接協調」等語，更可證明該路由勘查工程實
      與被告無涉。又原告雖曾傳訊證人丙○○欲證明原告所提
      如附表所示工程係由被告委由原告所承作，然經該證人到
      庭證稱：「因為鈺晃的老闆告訴我的」等語（見本院96年
      7月11日言詞辯論筆錄第3頁），顯見證人所知皆為原告公
      司老闆所告知，則證人此部分所述，係屬傳聞證據應不足
      採。故原告向被告請求該部分之工程款洵屬無據。
    (三)又證人戊○○對於原告於96年5月2日提出之調查證據聲請
      狀所附附件之「發包工程清單」中之工程項目，雖曾證稱
      該工程「應該是久程企業有限公司」等語，然其亦稱該路
      由勘查工程內容並不清楚，且對於路由勘查答稱：「這不
      是我辦理的，我不清楚」等語（見本院96年10月9日言詞
      辯論筆錄第2頁），足見證人戊○○對該路由勘查工程之
      內容並不清楚，且就該工程之請款事項亦係由訴外人甲○○為之，而證人戊○○實未參與其內，此由證人戊○○到
      庭證稱：「（問: 為何甲○○記載與久程企業有限公司協
      調事項是由CTTC與鈺晃股份有限公司協調?）我不清楚。
      」、「請款時我不在現場」（見本院96年10月9日言詞辯
      論筆錄第3頁）等語可證，另證人戊○○雖證稱：「（問:
      請鈞院提示被告於96年5月2日提出之民事答辯(二)狀所附附
      件二結案同意書，有無看到這份同意書?）以前沒有看過
      」等語（見本院96年10月9日言詞辯論筆錄第4頁），然查
      該份同意書與證人戊○○於96年11月14日所提出書面資料
      之附表五相同，由此可知證人戊○○雖係中台公司之負責
      人，然對東森OSP工程之實際施工及請款情形並不熟知；
      再者，證人戊○○另證稱：「（問：東森OSP二期工程委
      由何家施作?）久程企業有限公司及別家」（見本院96年
      10月9日言詞辯論筆錄第2頁）、「（問：你確定該工程是
      由久程企業有限公司施作?）我不知道，OSP是東森給我們
      的大案子，有很多包商，久程企業有限公司僅是其中一家
      」等語（見本院96年10月9日言詞辯論筆錄第4頁），更足
      證系爭工程除被告公司外，中台公司尚發包給其他公司，
      因此對於原告所提如附表所示工程是否為被告所承包，以
      未實際參與工程施工及請款之證人戊○○之證言，實難期
      待其對該工程細項皆能知悉。故自應以證人戊○○所提出
      之書面資料為主，而該書面資料業如前所述，並無法證明
      如附表所示之工程為被告所承包，且依證人戊○○所言「
      我們規定是要給派工單，合約也有約定」等語，而其所呈
      報鈞院之書面資料中並無上開如附表所示工程之派工單，
      足證系爭如附表所示工程實非被告所承包，原告此部分之
      請求容有誤會。
    (四)另證人乙○○到庭證稱：「（問：提示96年5月2日原告調
      查證據聲請狀所附「發包工程清單」，有何意見?）這個
      工程我不了解。我沒有經手過。我是負責東森OSP工程的
      結案。」、「（問：路由勘查與東森OSP工程不同?）不一
      樣。我從未聽過這個案子，我在那裡東森的案件都會經過
      我，但我沒有聽過這個案子」、「我在現場從未看到鈺晃
      股份有限公司在現場施作」（見本院96年11月28日言詞辯
      論筆錄第2、3頁）、「（問：請鈞院提示證人戊○○於96
      年11月14日提出之書面資料附表四、附表十，其中附表十
      所提到的工程中有無提到路由勘查的項目?）我沒有看到
      路由勘查的項目。」、「（問：其中附表四之一，有無路
      由勘查的項目?）有，在第一個。東森OSP工程是A1-8。」
      、「（問：上開路由勘查項目中，有無提到樹林、板橋、
      中和、五股到板橋的路由勘查?）OSP與這個沒有關係。」
      等語（見本院96年11月28日言詞辯論筆錄第7頁），是上
      開乙○○證言不僅無法證明如附表所示工程係由被告所負
      責，且證人乙○○更明確指出該附表所示工程與被告原承
      包工程東森OSP工程無涉等語。
    (五)另關於第一期工程款15萬7679元、第二期工程款26萬9464
      元，業經兩造整理並協議簡化爭點列為不爭執事項。惟查
      ，原告所施作上開第一期及第二期工程，經業主實際驗收
      後，有應繳回而未繳回之96芯自持型光纜（下稱96C光纜
      ）1612公尺、48芯自持型光纜（下稱48C光纜）5188公尺
      ，此有被告提出之光纜料數量表、結案同意書及中台公司
      會算書各1份可證。被告因此遭業主扣材料款總計71萬124
      0元，而該物料短缺賠償責任應由原告負責，故上列工程
      款經與該材料扣款相互抵銷後，則原告尚應支付被告如反
      訴聲明之金額等語，資為置辯。並聲明：(1)原告之訴駁回
      。(2)如受不利判決，願供擔保請准宣告免為假執行。
三、本件經兩造整理並協議簡化爭點如下：
  (一)不爭執事項：
    1.兩造於90年5月4日簽訂光纖網路 (吉通電信)工程合約書
      及其工程項目兩造均不爭執。
    2.依上開兩造合約書第四條約定：合約總價：依據發工通知
      單數量於驗收時以實作數量計價 (未含5%營業稅)，付款
      方式依照該合約書第七條之付款辦法付款。
    3.兩造同意依照被告於96年5月2日提出之答辯(二)狀所附系爭
      工程結算總價計算東森一期光纜工程、東森二期光纜工程
      、台固光纜工程及台固鋼纜工程之工程總價，且該工程尾
      款分別尚有15萬7679元及26萬9464元，合計42萬7143元被
      告尚未給付原告。
  (二)茲就雙方所主張之事實及契約約定之內容觀之，兩造之爭執
    事項厥為：1.如附表所示工程之工程款是否應由被告給付？
    若是，則其金額是否為46萬4590元？2.原告是否有短缺光纜
    料未繳回？如有未繳回，數量、金額為何？被告因此遭業主
    扣款，得否自其應給付予原告之上開工程尾款中予以抵銷？
四、得心證之理由：
  (一)本件原告主張如附表所示工程係由被告委託原告所施作，並
    已施作完畢等情，並提出由中台公司與久程公司簽字之久程
    待請款事項1紙及東森寬頻電信股份有限公司發包工程清單1
    紙為憑。然查，兩造間僅有於90年5月4日簽訂光纖網路（吉
    通電信）工程合約書，且該工程項目並不包含附表所示項目
    等情，為兩造均不爭執。至於上開發包工程清單上所載工程
    項目固與附表所示工程項目相符，但該發包工程清單係由東
    森寬頻電信股份有限公司出具，且記載業主為東森寬頻電信
    股份有限公司，承包商為中台電訊股份有限公司，並非被告
    或原告；其次，上開久程待請款事項所載項目網路處(5)東森
    OSP二期路由勘查請款，亦僅係「由CTTCC（即中台公司）與
    鈺晃（即原告）直接協調」等語，尚難僅以抬頭處記載「久
    程待請款事項」云云，即推認該路由勘查工程係由被告承包
    並委託原告施作。
  (二)又附表所示工程之內容，包括樹林路堪、板橋路堪、中和路
    堪及五股-板橋路堪等四項路堪工程，然依證人戊○○所呈
    報書面資料之附表十決算工程項目中，除未將前開路由勘查
    工程列入與被告結算項目內外，且依上開附表十內容明確記
    載中台公司發包予被告之工程地點僅在「台北市」，而原告
    所主張之上開路堪工程地點皆位於「台北縣」，足證該路由
    勘查工程與被告無涉。至於證人丙○○固曾到庭證述附表所
    示工程係由久程委由原告所承作等語，然該證人亦到庭證稱
    「因為鈺晃的老闆告訴我的」（見本院96年7月11日言詞辯
    論筆錄第3頁），顯見證人丙○○所為上開證言，係屬傳聞
    證據不足採信。另證人乙○○到庭所述，不僅無法證明附表
    所示工程應由被告所負責，且證人乙○○更明確指出該工程
    與被告原承包工程東森OSP工程無涉。此外，原告復未能就
    其主張被告曾委託原告施作附表所示路由勘查工程之事實，
    舉證證明之，則原告請求被告應給付該工程款46萬4590元，
    洵屬無據，自難准許。
  (三)按二人互負債務，而其給付種類相同，並均屆清償期者，各
    得以其債務，與他方之債務，互為抵銷。民法第334條第1項
    前段定有明文。又抵銷為消滅債務之單獨行為，只須與民法
    第334條所定之要件相符，一經向他方為此意思表示即生消
    滅債務之效果，原不待對方之表示同意；另被告對於原告起
    訴主張之請求，提出抵銷之抗辯，祇須其對於原告確有已備
    抵銷要件之債權即可，至原告對於被告所主張抵銷之債權曾
    有爭執，或被告已另案起訴請求，均不影響被告抵銷之行使
    （最高法院50年台上字第291號、同院67年台上字第1647號
    判例要旨可資參照）。查兩造間系爭契約第12條約定「…本
    工程按實做數量供給材料…，但如有剩餘則應退還甲方（指
    被告），並負責運至甲方指定地點堆放整齊。供給材料如發
    生任何損失時，乙方（指原告）應配合工程進度及甲方指示
    以同等價值及同等品質之實物適時賠償。所有供給材料之切
    投下腳及包裝容器等有價廢料悉應繳還甲方，不得任意毀損
    、質賣。」、第25條約定「在工程未經正式驗收合格交由甲
    方接管以前，所有已完成工程及已到場材料或機具，…，及
    經甲方估驗計價者其產權屬於甲方但由乙方負責保管，倘有
    損壞短少，應由乙方負責。」等語，且原告就其承攬施作系
    爭工程並有交還退料等情，並不否認，又系爭契約第10條亦
    約定，經會同業主派員覆驗合格，方為正式驗收。而被告辯
    稱：系爭工程經業主驗收時，發現有短缺光纜材料迄未繳回
    ，並經業主扣款71萬1240元等情，有被告提出之系爭合約書
    、施工請款數量結算明細表、業主結案同意書等件在卷可稽
    ，原告雖主張其完工後已將工作物交由被告保管，並已交還
    退料，認被告遭業主扣款之損失自應自己負責云云，而提出
    中台電訊光纜領用表1紙、退料單7紙為憑。然此為被告所否
    認，況且，證人乙○○到庭證稱：「我是依照長度、數量跟
    東森公司驗收，我們公司跟東森公司驗收、被告公司和我們
    公司驗收的數據應該都一樣。電纜若有剩餘應該要繳庫，若
    給2500米，有剩餘都要清楚退料多少，我們公司的庫房會驗
    收，都有依據」、「（問：是否聽說數量太少不用退料?）
    我不太清楚。但依我在中台工作的情形應該都要簽收。」、
    「（問：系爭東森OSP工程驗收時，久程企業有限公司有無
    短少?）我核對後，發生有短少，..... 」（見本院96年11
    月28日言詞辯論筆錄第4頁、第6頁）等語，足見系爭工程確
    有發生光纜退料短少之情形。至於證人丙○○雖證稱：光纖
    電纜，若有剩餘的物料，會退還，久程企業有限公司會指定
    我們退到中台，有些有退料單，有些沒有，沒有退料單的、
    不需要退料單的，我就會和久程企業有限公司蔡經理報告，
    是由中台決定是否要退料單。我都是以電話向蔡經理電話報
    告不要退料單的事情。退料都是光纖的退料，沒有退料單的
    數量沒有統計過，所以不知道數量等語。惟未退料部分曾與
    被告公司蔡經理報告云云，已為被告所否認，況按一般經驗
    法則及商業習慣，領、退料既皆向中台公司同一倉庫管理，
    且皆須填寫領料單與退料單，甚至於驗收時，光纜鋪設長度
    亦為驗收內容之一，益見中台公司對該光纜材料管控應甚為
    嚴格，豈有如證人丙○○所言：有些需退料單、有些不需要
    ，對於3、5米之光纜料因為沒有價值而不需退料單之情形云
    云。又證人丙○○亦證稱「（問: 退料單何人開的?）中台
    倉管開的。」、「（問：退料之前所有的退料都不用給中台
    數據?）剩下的米數可以當場看。所以都沒有數據。」、「
    （問: 有的有退料單，有的沒有，為何你會知道是否有退料
    ?）我有紀錄。」等語，若其所言屬實，則填寫退料單之舉
    止即無實益存在，且有無退料及是否應辦理退料，原告亦無
    任何中台公司所開具之證明文件，僅有原告員工丙○○之個
    人記錄，實與一般經驗法則不符。是足見上開證人丙○○所
    言有誤不足採信。
五、綜上所述，原告主張被告尚積欠前開東森一期光纜工程、東
    森二期光纜工程、台固光纜工程及台固鋼纜工程之工程尾款
    ，合計42萬7143元未給付予原告等情，固為兩造所不爭執，
    然被告因原告短缺光纜材料迄未繳回而遭業主扣款71萬1240
    元，且該項扣款依約應由原告負責，並經被告行使抵銷，則
    被告上開積欠原告之工程尾款之債務因而消滅，已如前述，
    以及如附表所示工程並非由被告委託原告施作等情，業如前
    述，是原告上開主張，顯乏依據，不應准許。原告既受敗訴
    判決，其假執行之聲請即失所附麗，應併予駁回。
六、本件事證已臻明確，兩造其餘攻擊防禦方法，於本判決結果
    不生影響，爰不逐一論述，併此敘明。
乙、反訴部分：
一、反訴原告主張：依兩造間系爭合約書第10條約定：驗收辦法
    ，工程全部完竣，經甲方（即反訴原告）派員按驗收標準初
    驗合格後，再由甲方會同業主單位派員覆驗合格，方為正式
    驗收。查本件反訴原告經業主實際驗收後，應繳回而未繳回
    之96芯自持型光纜（下稱96C光纜）有1612公尺、48芯自持
    型光纜（下稱48C光纜）有5188公尺，並經業主扣款71萬124
    0元等情，有被告提出之系爭合約書、施工請款數量結算明
    細表、業主結案同意書等件在卷可稽。次按系爭合約書第8
    條約定：「保固辦法：保固責任：在保固期間內，如因乙方
    因素所造成之工程不良或材料品質不佳，乙方應無條件負責
    修護或換新，但甲方得視其需要逕自行雇工修護，其所發生
    之全部費用，乙方應負賠償之責，絕無異議。」、第25條約
    定：「工程保管: 在工程末經正式驗收合格交由甲方接管以
    前，所有已完成工程及已到場材料或機具，包括甲方供給及
    乙方自備，及經甲方估驗計價者其產權屬於甲方但乙方負責
    保管，倘有損壞短少，應由乙方負責。」等語，此為兩造所
    不爭執，足見系爭反訴被告所施作之工作物於正式驗收前，
    應由反訴被告（即乙方）負保管、保固之責。易言之，反訴
    被告應負物料短缺之賠償責任，本件經反訴原告應向反訴被
    告支付驗收款40萬2038元予以抵銷後，則反訴被告尚應給付
    反訴原告30萬9202元。並聲明：(1)反訴被告應給付反訴原告
    30萬9202元，及自反訴狀繕本送達反訴被告之翌日起至清償
    日止按週年利率5%計算之利息；(2)並願供擔保，請准宣告假
    執行。
二、反訴被告則以：(一)由證人丙○○曾證稱：「光纖電纜，若有
    剩餘的物料，會退還，久程企業有限公司會指定我們退到中
    台，有些有退料單，有些沒有，沒有退料單的、不需要退料
    單的我就會和久程企業有限公司蔡經理報告，是由中台公司
    決定是否要退料單。我都是以電話向蔡經理電話報告不要退
    料單的事情。退料都是光纖的退料，沒有退料單的數量沒有
    統計過，所以不知道數量。」、「不是我親自去中台公司，
    有工班、司機退到中台公司，退料單都會回到我這裡，之後
    我會和中台公司的窗口確認，中台公司的窗口我所記得的是
    乙○○，還有其他人的我忘記了。結案後，我有打電話和蔡
    經理確認多次，問他退料有無問題，他說沒有問題。」、「
    退料的數量我都有親點，也和蔡經理多次電話確認，他都說
    沒有問題。」、「所有的工程對於沒有利用價值的三、五米
    退料，都沒有退料單。有一部分屬於耗損材料，根本沒有可
    退的。系爭工程的耗損材料沒有統計過，但一段（不論多長
    ）都會有十五米耗損，十五米的耗損施工單位都會知道。」
    等語（見本院96年7月11日言詞辯論筆錄）。(二)又96C光纜部
    分業經完工，然因臺北市政府施作下水道工程，該纜線遭臺
    北市政府拆除，此情業經被告自認，惟按「工作毀損、滅失
    之危險，於定作人受領前，由承攬人負擔，如定作人受領遲
    延者，其危險由定作人負擔。定作人所供給之材料，因不可
    抗力而毀損、滅失者，承攬人不負其責。」民法第508條定
    有明文。本件反訴被告既已完成96C光纜工程，且經反訴原
    告代理人辛○○當場驗收，自應由反訴原告負保管責任，至
    於系爭合約書第25條約定之內容，依民法第247條之1規定，
    系爭合約書係由反訴原告一方製作，使用於關於同類契約之
    條款，則系爭合約書第10條約定驗收辦法以業主覆驗合格，
    方為正式驗收，及系爭合約書第25條約定，在工程未經正式
    驗收合格交由反訴原告接管以前，由反訴被告負責保管，前
    開二條約定，顯係反訴原告為免除其保管責任，依其情形顯
    失公平，是前開二條約定，依民法第247條之1之規定，應為
    無效，則反訴原告援引前開無效之約定，請求反訴被告負賠
    償責任，即失所依據。(三)就96C光纜物件，反訴被告顯已施
    作完畢，並當場交由反訴原告驗收完畢，即應由反訴原告接
    管，則危險負擔應由反訴原告負擔，就施作完畢之96C光纜
    工程部分，於交由反訴原告接管後，其明知臺北市政府施作
    下水道工程，將拆除業已施作之96C光纜，既未通知反訴被
    告拆除後交予反訴原告，則反訴被告豈可能於臺北市政府施
    工時在場拆除96C光纜？反訴原告明知臺北市政府施作下水
    道工程將拆除96C光纜，而未通知反訴被告拆攬，未盡保管
    監督之責，竟於事後要求反訴被告負保管責任，豈為事理之
    平？(四)反訴原告提出之結案同意書係由其與中台公司結算，
    並未通知反訴被告會算，就此結案同意書，恐係反訴原告為
    迅速取得工程款，而同意該結算結果，反訴被告既未參與會
    算，則結案同意書自不能拘束反訴被告，更何況反訴被告若
    有退料未繳回，反訴原告理應催告反訴被告繳回退料，然反
    訴原告竟未曾催告反訴被告繳回退料，且反訴原告與中台公
    司結算結案同意書時，倘係因反訴被告未退料而造成反訴原
    告公司損失，反訴原告公司豈可能未追究反訴被告公司責任
    ，而逕自與中台公司結算結案工程款，足證反訴原告所提出
    之結案同意書並不能證明反訴被告公司有短缺光纜物料未繳
    回等語，資為抗辯。並聲明：(1)反訴原告之訴駁回；(2)如受
    不利判決，願供擔保請准宣告免假執行。
三、本件經兩造整理並協議簡化爭點如下：
    (一)不爭執事項：同本訴部分所記載。
    (二)茲就雙方所主張之事實及契約約定之內容觀之，爭執之事
      項厥為：反訴被告有無短缺光纜料未繳回？如有未繳回，
      則其數量、金額為何？應否由反訴被告負責賠償？
四、得心證之理由：
  (一)按依照當事人一方預定用於同類契約之條款而訂定之契約，
    為下列各款之約定，按其情形顯失公平者，該部分約定無效
    ：一、免除或減輕預定契約條款之當事人之責任者。二、加
    重他方當事人之責任者。三、使他方當事人拋棄權利或限制
    其行使權利者。四、其他於他方當事人有重大不利益者。民
    法第247條之1固有明定。惟88年4月21日債編增訂該條規定
    之立法理由，乃鑑於我國國情及工商發展之現況，經濟上強
    者所預定之契約條款，他方每無磋商變更之餘地，為使社會
    大眾普遍知法、守法，防止契約自由之濫用及維護交易之公
    平，而列舉四款有關他方當事人利害之約定，為原則上之規
    定，明定「附合契約」之意義，及各款約定按其情形顯失公
    平時，其約定為無效。而兩造間系爭契約係承攬契約，有意
    承攬者必事先了解系爭工程相關事項如：價金、地點、工程
    內容及相關權利義務事項等，且兩造皆為法人並在此類工程
    從事多年，衡情並無顯失公平之處。是反訴被告所辯系爭合
    約書第10條及第25條約定，有顯失公平云云，自難採信。
  (二)查兩造間系爭契約第12條約定「…本工程按實做數量供給材
    料…，但如有剩餘則應退還甲方（指反訴原告），並負責運
    至甲方指定地點堆放整齊。供給材料如發生任何損失時，乙
    方（指反訴被告）應配合工程進度及甲方指示以同等價值及
    同等品質之實物適時賠償。所有供給材料之切投下腳及包裝
    容器等有價廢料悉應繳還甲方，不得任意毀損、質賣。」、
    第25條約定「在工程未經正式驗收合格交由甲方接管以前，
    所有已完成工程及已到場材料或機具，…，及經甲方估驗計
    價者其產權屬於甲方但由乙方負責保管，倘有損壞短少，應
    由乙方負責。」等語，且原告就其承攬施作系爭工程並有交
    還退料等情，並不否認，又系爭契約第10條亦約定，經會同
    業主派員覆驗合格，方為正式驗收。又證人乙○○到庭證稱
    ：「我是依照長度、數量跟東森公司驗收，中台公司跟東森
    公司驗收、久程公司和中台公司驗收的數據應該都一樣。電
    纜若有剩餘應該要繳庫，若給2500米，有剩餘都要清楚退料
    多少，中台公司的庫房會驗收，都有依據」、「（問：是否
    聽說數量太少不用退料?）我不太清楚。但依我在中台工作
    的情形應該都要簽收。」、「（問：系爭東森OSP工程驗收
    時，久程企業有限公司有無短少?）我核對後，發生有短少
    ，…」（見本院96年11月28日言詞辯論筆錄第4頁、第6頁）
    等語，足見系爭工程確有發生光纜退料短少之情形。至於證
    人丙○○雖證稱：光纖電纜，若有剩餘的物料，會退還，久
    程企業有限公司會指定我們退到中台，有些有退料單，有些
    沒有，沒有退料單的、不需要退料單的，我就會和久程企業
    有限公司蔡經理報告，是由中台決定是否要退料單。我都是
    以電話向蔡經理電話報告不要退料單的事情。退料都是光纖
    的退料，沒有退料單的數量沒有統計過，所以不知道數量等
    語。惟未退料部分曾與反訴原告公司蔡經理報告云云，已為
    反訴原告所否認；況按一般經驗法則及商業習慣，領、退料
    既皆向中台公司同一倉庫管理，且皆須填寫領料單與退料單
    ，甚至於驗收時，光纜鋪設長度亦為驗收內容之一，足見中
    台公司對該光纜材料管控應甚為嚴格，豈有如證人丙○○所
    言：有些須退料單、有些不須要，對於3、5米之光纜料因為
    沒有價值而不須退料單云云？又證人丙○○亦證稱「（問:
    退料單何人開的?）中台倉管開的。」、「（問：退料之前
    所有的退料都不用給中台數據?）剩下的米數可以當場看。
    所以都沒有數據。」、「（問: 有的有退料單，有的沒有，
    為何你會知道是否有退料?）我有紀錄。」等語，惟若其所
    言屬實，則填寫退料單之舉止即無實益存在，且有無退料及
    是否應辦理退料，反訴被告亦未提出任何中台公司所出具之
    證明文件，僅反訴被告員工丙○○之個人記錄，實與一般經
    驗法則不符，是證人丙○○前開所言，不足採信。
  (三)又反訴被告自稱：「對於退料部分，96C光纜部分已經結案
    ，台北火車站的電纜被台北市政府拆除，我們不知道已經拆
    除，是中台公司乙○○告訴我們已經拆除，但我們不知道電
    纜拆到哪裡，因為是事後才知道，也無法追蹤。」等語，惟
    證人乙○○證稱：「是否由台北市政府拆除的我不清楚。」
    等語，且證人丙○○亦到庭證稱：「我們沒有去拆纜。也沒
    有人通知我們去拆纜。中台、台北市政府都沒有通知我們去
    拆。」「（問: 是否知道該電纜有被台北市政府弄斷?）不
    知道」等語（見本院96年7月11日言詞辯論筆錄第8頁），顯
    見系爭96C光纜工程部分，於光纜尚未驗收前，即遭台北市
    政府拆除，而拆除下來之光纜線，反訴被告既未追蹤回來，
    亦未辦理退料，依兩造間前開合約書之規定，此部分損害自
    應由反訴被告負責。
  (四)次查反訴被告經業主正式驗收後，應繳回而未繳回之96C 光
    纜計1612公尺、48C光纜計5188公尺，並有施工請款數量結
    算明細表、中台公司會算表及業主結案同意書等件在卷可稽
    。而反訴原告遭業主扣材料款如下：東森一期工程短缺48C
    光纜計2959m*88元=26萬0392元、96C光纜計1612m*158元=25
    萬4696元、東森二期工程短缺48C光纜計2229m*88元=19萬61
    52元，總計71萬1240元。另反訴原告尚積欠反訴被告前開東
    森一期光纜工程、東森二期光纜工程、台固光纜工程及台固
    鋼纜工程之工程尾款，合計42萬7143元尚未給付予反訴被告
    等情，已為兩造所不爭執，自得扣除，則反訴被告應給付反
    訴原告28萬4097元。
五、綜上所述，反訴原告依據系爭合約請求反訴被告給付28萬
    4097元，及自反訴狀繕本送達之翌日（即95年9月8日）起至
    清償日止，按年息百分之五計算之利息，洵屬有據，應予准
    許。逾此範圍之其餘請求，於法無據，應予駁回。
六、本判決反訴原告勝訴部分未逾50萬元，爰依民事訴訴法第38
    9條第1項第5款規定，依職權為假執行之宣告，併依職權於
    反訴原告勝訴部分，酌定相當之擔保金額，為反訴被告得供
    擔保後免為假執行之宣告。
七、本件反訴部分事證已臻明確，兩造其餘攻擊防禦方法及舉證
    ，均已無礙於本院上開審認，自無庸逐一論駁，附此敘明。
丙、據上論結，本件本訴原告之訴為無理由；本件反訴原告之訴
    為一部有理由、一部無理由，依民事訴訟法第78條、第79條
    、第389條第1項第5款、第392條第2項，判決如主文。
中    華    民    國    97    年    8     月    29    日
                  民事第二庭    法  官  夏一
以上為正本係照原本作成。
如不服本判決，應於送達後廿日內，向本院提出上訴狀並表明上
訴理由，如於本判決宣示後送達前提起上訴者，應於判決送達後
廿日內補提上訴理由書（須附繕本）。
中    華    民    國    97    年    9     月    8    日
                                  書記官
附表
工程名稱：路由勘查
┌──┬───────┬──┬──────┬──┬────┐
│項次│工程項目      │單位│本期完成數量│單價│金額（新│
│    │              │    │            │（新│臺幣）  │
│    │              │    │            │臺幣│        │
│    │              │    │            │）  │        │
├──┼───────┼──┼──────┼──┼────┤
│1   │板橋路堪      │ M  │13240       │10  │132400  │
├──┼───────┼──┼──────┼──┼────┤
│2   │樹林路堪      │ M  │ 2480       │10  │ 24800  │
├──┼───────┼──┼──────┼──┼────┤
│3   │五股-板橋路堪 │ M  │ 3860       │10  │ 38600  │
├──┼───────┼──┼──────┼──┼────┤
│4   │中和路堪      │ M  │26879       │10  │268790  │
├──┼───────┼──┼──────┼──┼────┤
│總計│              │    │46459       │    │464590  │
└──┴───────┴──┴──────┴──┴────┘


司法院資訊處製作；財團法人民間司法改革基金會備份。
